【裁判字號】    97,簡上,53
【裁判日期】    980728
【裁判案由】    確認本票債權不存在
【裁判全文】
臺灣基隆地方法院民事裁定              97年度簡上字第53號
上  訴  人  甲○○
訴訟代理人  楊俊雄律師
被  上訴人  乙○○
訴訟代理人  楊思勤律師
上列當事人間請求確認本票債權不存在等事件，上訴人對於民國
98年4月20日本院97年度簡上字第53號第二審判決提起上訴，本
院合議庭裁定如下：
    主  文
上訴駁回。
第三審訴訟費用由上訴人負擔。
    理  由
一、按對於簡易訴訟程序之第二審裁判，其上訴利益逾第466條
    所定之額數者，當事人固得以其適用法規顯有錯誤為理由，
    逕向最高法院提起上訴或抗告，但須經原裁判法院許可；前
    項許可，以訴訟事件所涉及之法律見解具有原則上之重要性
    者為限，民事訴訟法第436條之2第1項、第436條之3第1項及
    第2項分別定有明文。
二、本件上訴人對於原判決逕向最高法院提起上訴，聲明：1.原
    判決廢棄，2.確認被上訴人持有上訴人於民國（下同）94年
    4月20日所簽發，以上訴人為發票人，發票日為94年4月20日
    ，票面金額新臺幣（下同）200萬元，本票號碼CH192026 號
    之本票債權不存在，或發回臺灣基隆地方法院。其上訴理由
    略以：
  (一)按法律關係不存在之訴，如被告主張其法律關係存在時·應
    由被告負舉證責任，最高法院42年度台上字第170號著有判
    例。準此，事實為法律關係發生之特別要件時，在消極確認
    之訴，應由被告就其存在負舉證責任。再依票據法第13條之
    反面解釋，票據債務人得以其自己與執票人間所存抗辯之事
    由資為對抗。從而倘發票人以自己與執票人間之直接事由，
    對執票人提出票據基礎原因關係不存在之抗辯，執票人應就
    基礎原因關係存在之積極事實，負舉證責任。是以本件為消
    極確認之訴，應由被上訴人即第一審被告乙○○舉證系爭本
    票原因關係存在。惟被上訴人主張，系爭本票為上訴人與訴
    外人周志勇發生不倫戀情之精神慰撫金。此為上訴人否認之
    ，並有證人周志勇於第一審時到庭證述甚詳。從而，依舉證
    責任分配原則此時應由被上訴人舉證，證明上訴人確有外遇
    一事，方屬適法。原審判決「六、…被上訴人 (即本件上訴
    人甲○○)復未舉證證明其意思表示有何錯誤或受詐欺脅迫
    之情形，或上訴人（即本件被上訴人）已明知其無欲為其意
    思表示所拘束之意而為意思表示…被上訴人既已於系爭切結
    書上簽名，即足認被上訴人同意系爭切結書內容而願受其拘
    束」將舉證責任分配由上訴人負擔且未說明理由，與上開法
    令及最高法院判例有悖，自有民事訴訟法第469條第6款判決
    理由不備之違背法令之情形。
  (二)原審判決有任作主張之違背法令，原判決對證人林秋菊之證
    詞，僅截取片段，而其證述對上訴人有利的部分不採，亦未
    敘明理由。而依證人林秋菊於97年7月9日於第一審簡易庭作
    證之證詞，足以證明上訴人於94年4月25日即已向證人林秋
    菊表示，系爭本票及切結書是為免被上訴人之病情惡化始簽
    立。惟原審置前開有利於上訴人之證據不採，對林秋菊所稱
    ：「有問被告乙○○為何要簽立本票? 乙○○答稱: 『不會
    向原告要一毛錢。』」之證詞認定係免除債務之意，亦有不
    當。上訴人於原審並未主張被上訴人對林秋菊上述答話，係
    被上訴人免除本票債權之意思表示，而係以之主張前開本票
    債權不存在。法院為判決時，自應斟酌全辯論意旨及調查證
    據之結果，以其為判斷事實之真偽。又全辯論意旨應就具體
    事實，探求當事人之真意，綜合評判，使為論斷之基礎。本
    件原審對於有利於上訴人之證詞，皆未採納，逕以被上訴人
    免除債務之對象不適格為由，而為論斷，顯有違誤。原審執
    此認事用法，自有民事訴訟法第222條第1項、第3項及同法
    第468條、第469條第6款之違背經驗法則及判決理由矛盾及
    理由不備之違背法令。
  (三)又依民法第98條之規定，及參照最高法院18年度上字第1727
    號、19年度上字第28號判例意旨，解釋當事人所立書據之真
    意，以當時之事實及其他一切證據資料為其判斷之標準，不
    能拘泥字面或截取書中一二語，任意推解致失真意。另解釋
    契約固屬事實審法院之職權，惟其解釋如違背法令或有悖於
    論理法則或經驗法則，自非不得以其解釋為不當，援為上訴
    第三審之理由，此有最高法院28年度上字第2250號判例意旨
    可資參照。本件上訴人固曾簽立系爭本票及切結書，惟其係
    為安撫被上訴人，而被上訴人亦書立保證書一紙。依經驗法
    則若配偶發生不倫戀情，為求原諒，通常為有過錯之一方書
    立切結書，保證日後不再犯錯即為已足。然本件被上訴人卻
    也書立保證書，保證雙方永浴愛河、一生一世，足證雙方皆
    知此為擔保雙方感情之用。原審就此漏未審酌，判決逕以「
    六、…被上訴人既已於系爭切結書上簽名，即足認被上訴人
    同意系爭切結書內容而願受其拘束，至該切結書是否被上訴
    人本人所擬則非所問」，僅以上訴人於系爭本票及切結書上
    簽名，即認定上訴人需負擔此一損害賠償責任，原審判決就
    被上訴人書立之保證書內容漏未審酌，且未於判決理由中說
    明被上訴人書立之保證書與上訴人之切結書間之關連性，逕
    以上訴人之簽名認定其心中真意，顯有違誤，自有判決理由
    前後矛盾及理由不備之違背法令。
  (四)按夫妻間為恐一方於日後有虐待或侮辱他方情事，而預立離
    婚契約者，其契約即與善良風俗有背，依民法第72條應在無
    效之列，此有最高法院50年度台上字第2596號判例足資參照
    。原審判決以「七、…上訴人承認侵害被上訴人之名譽權，
    並表示願意賠償被上訴人慰撫金二百萬元，其目的縱係兩造
    為維持婚姻關係之和諧，亦與國家社會公共利益無關，自難
    認有何違背公共秩序之情形，而兩造本為夫妻，盡力維持夫
    妻感情圓滿乃社會當然之理，系爭切結書內容自無違反一般
    道德正義觀念或『善良風俗』，被上訴人上開所辯，亦非可
    採」。惟夫妻之本質即為在精神上物質上互相扶持依存，並
    延伸為家庭與社會之基礎，配偶間應互相協力保持其共同生
    活之圓滿、安全及幸福，因而夫妻間應互相尊重增進感情之
    和諧，以確保婚姻制度之存續與圓滿。準此，夫妻間豈能以
    簽立系爭本票及保證書作為雙方感情之保證，況該切結書係
    在被上訴人逼迫下，且照被上訴人所預擬立之名譽精神賠償
    切結書草稿逐字照抄，如此豈非污衊婚姻之神聖，顯見原審
    判決就公序良俗之認定顯有違誤，足證其有違背民法第72條
    及上開最高法院判例之意旨甚明。
  (五)綜上所述，原審判決認事用法違反經驗法則，有民事訴訟法
    第468條判決不適用法規及第469條第6款判決理由矛盾及不
    備理由之違法等語。
三、按民事訴訟法第436條之2第1項所謂適用法規顯有錯誤，係
    指原第二審判決就其取捨證據所確定之事實適用法規顯有錯
    誤而言，不包括認定事實不當之情形在內（最高法院80年台
    上字第1326號判例參照）。而同法第468條及第469條第6款
    之規定，判決不適用法規或適用不當，為判決違背法令，而
    判決不備理由或理由矛盾為判決當然違背法令之上訴三審理
    由，然此究與適用法規顯有錯誤之情形有間，對於簡易訴訟
    程序之第二審裁判，當事人僅得以其適用法規顯有錯誤為理
    由，向最高法院提起上訴，是有關認定事實錯誤，取捨證據
    失當及判決不備理由或理由矛盾，均不在該條項適用之列（
    最高法院92年台上字第320號判決參照）。又同法第436條之
    3第2項所謂原則上之重要性，乃指該事項所涉及之法律問題
    意義重大而有加以闡釋之必要，應以該上訴理由具有從事法
    之續造、確保裁判之一致性或其他所涉及之法律見解具有原
    則上之重要性為前提，並於上訴狀中具體闡明，其上訴始謂
    合法（最高法院93年度台上字第1567號判決意旨參照）。經
    查，本件上訴人所主張之上開上訴理由第(一)、(二)、(三)項，無
    非指稱原審判決違反經驗法則、論理法則、判決不備理由，
    而僅就本院判決認定事實、取捨證據之當否予以爭執，核與
    適用法規顯有錯誤無涉。至上訴人上訴理由第(四)項雖指稱本
    院有不適用民法第72條規定之情形，惟其並未具體陳敘其指
    摘之部分與從事法之續造、確保裁判之一致性或其他所涉及
    之法律見解具有原則上之重要性有何關連，是其上訴難認為
    合法。綜上所述，本件上訴人未指摘原審判決適用法規如何
    顯有錯誤及本件所涉及之法律見解如何具有原則上之重要性
    。從而，本件上訴人之上訴不應許可，應予裁定駁回。
四、依民事訴訟法第436條之3第3項後段、第95條、第78條，裁
    定如主文。
中    華    民    國    98    年    7    月    28    日
                  民事庭審判長法  官   李媛媛
                              法  官   徐世禎
                              法  官   姚貴美
以上正本係照原本作成。
如對本裁定抗告，應於本裁定送達後10日內向最高法院提出抗告
狀，並繳納抗告裁判費新臺幣1000元。
中    華    民    國    98  年    7    月    28    日
                              書記官  詹小瑤


司法院資訊處製作；財團法人民間司法改革基金會備份。
